【裁判字號】    97,重勞訴,7
【裁判日期】    980527
【裁判案由】    給付資遣費等
【裁判全文】
臺灣臺中地方法院民事判決  97年度重勞訴字第7號
原      告  甲○○
訴訟代理人  鐘登科    律師
複  代理人  廖奕婷    律師
被      告  群健有線電視股份有限公司
法定代理人  乙○○
訴訟代理人  陳怡成    律師
複代理人    蘇仙宜    律師
上列當事人間請求給付資遣費等事件，經本院於民國98年4月29
日言詞辯論終結，判決如下：
    主    文
被告應給付原告新台幣捌佰捌拾萬零壹佰捌拾柒元及自民國
九十七年六月十七日日起至清償日止，按年利率百分之五計算之
利息。
訴訟費用由被告負擔。
本判決於原告以新台幣貳佰玖拾伍萬元供擔保後，得假執行，但
被告以新台幣捌佰捌拾萬零壹佰捌拾柒元為原告預供擔保，得
免為假執行。
    事實及理由
壹、原告起訴主張：
    原告自民國(下同) 87年8月22日起受僱於被告公司，並於90
    年5月22日升任業務部業務經理一職。嗣於 91年10月11日，
    被告竟以不實之事項，片面終止兩造間之勞動契約，並拒絕
    讓原告繼續提供勞務。原告遂對被告提起確認確認僱傭關係
    存在之訴，業經最高法院 97年度台上字第416號判決原告勝
    訴確定在案，從而兩造間之僱傭關係仍應存在。又被告無故
    將原告解職並拒絕原告提供勞務，依民法第 487條之規定，
    原告並無補服勞務之義務，被告仍應給付此期間之薪資予原
    告。然被告對於原告給付薪資之請求不予置理，顯有不依勞
    動契約給付報酬之情形，原告乃於 97年4月23日以97群科字
    第 130號律師函終止兩造間之勞動契約，並依法訴請被告給
    付自91年10月11日起至97年4月23日止所積欠之薪資新台幣
    （下同）7,708,525元及資遣費1,121,662元，又參酌行政院
    主計處「廣播電視業受雇員每人每月平均薪資統計表」（下
    稱統計表，即附件1）計算，則被告積欠薪資則應增為
    11,055,647元（參附件2），資遣費則應增為1,710,300元（
    參附件2）等語，縱扣除期間原告之其他工作收入總計
    2,535,120元，仍應給付原告10,230,827元（計算式如下：
    00000000+0000000-0000000＝00000000），是以原告僅請求
    其中8,830,187元，自為有理由。並聲明：被告應給付原告
    新台幣8,830,187元及自起訴狀繕本送達被告翌日起至清償
    日止，按年利率5%計算之利息。並願供擔保，請准宣告假執
    行。
貳、被告則以：
    被告雖自91年10月12日起即未給付工資予原告，然補發工資
    應以實際可得之報酬，而非以平均薪資計算，且92年4月4日
    之前之每月工資請求權已因逾五年時效而消滅，而原告未服
    勞務期間轉向他處服勞務所得之利益亦應予扣除。又被告未
    補發工資係因原告拒絕受領，不可歸責於被告，原告以此終
    止勞動契約不合法。縱認被告有給付資遣費之義務，亦應以
    97年4月23日前6個月之工資總額計算平均工資及資遣費等語
    置辯。並聲明：請求駁回原告之訴，如受不利判決，願供擔
    保，請准宣告免為假執行。
參、兩造不爭之事實：
一、原告於民國91年10月11日(時任業務部經理)遭被告違法解職
    ，嗣原告提起確認僱傭關係存在之訴，經判決確定勝訴在案
    ( 歷審案號：本院92年度勞訴字第52號、台灣高等法院台中
    分院93年度重勞上字第1號、96年度重勞上更(一)字第1號、最
    高法院96年度台上字第863號、97年度台上字第416號 )。
二、原告於非法解職後，曾至他處工作，歷年薪資所得如下：96
    年為 200,000元，95年為278,207元，94年為816,171元，93
    年843,377元'92年為243,832元，合計2,381,587元。兩造同
    意自原告之請求中扣除之。原告97年間自2月份方開始工作
    ，每月薪資為55,494元，至同年4月23日止所得為153,533元
    〔計算式如下：55,494×(2+23/30)＝153,533〕，合計。
三、原告於97年4月23日寄發97科字第130號律師函終止兩造間之
    僱傭關係。原告年資自87年8月22日起算至97年4月23日止，
    年資共為9年又8個月（超過部分不滿1月，原告同意捨去，
    以整數部分計算）。
四、依原告工作內容，應屬於行政院主計處公布「行業名稱及定
    義」中之「傳播及節目播送業」。
肆、本件關鍵爭點及關於爭點兩造之主張：
一、91年10月12日起至92年4月4日之薪資請求是否罹於時效?
  (一)原告主張：否。原告自91年10月11日遭被告不當解職後，隨
    即於92年1月7日提起確認僱傭關係存在之訴，此時請求權時
    效已因起訴而中斷。又被告既已將原告不當解職，至97年3
    月6日判決確定兩造僱傭關係存在前，原告顯無從對被告行
    使薪資請求權。為此，本件薪資請求權之時效應於上開僱傭
    關係確認訴訟判決確定後 (即97年3月6日) 重新起算五年。
    原告於97年6月4日即提起本件給付訴訟，其薪資請求權自未
    罹於時效。
  (二)被告主張: 是。原告自91年10月12日起遭被告不合法解僱，
    斯時即為薪資請求權可行使之狀態，毋須待確認僱傭關係存
    在之訴判決確定。原告雖於92年提起確認僱傭關係存在之訴
    ，惟原告並無一併起訴請求薪資，核無時效中斷事由。原告
    遲至97年4月始發函被告請求給付工資，92年4月4日前之薪
    資請求權已罹於時效。
二、補發薪資及資遣費應如何計算?
  (一)原告主張：均應依原告遭非法解職前6個月 (91年4月至同年
    9月)   之平均薪資（包含營業獎金)  作為計算之基礎，即
    116,034 元。理由如下：
  1.被告公司之業績獎金係以原告達成預定目標而發給，且被告
    公司自90年10月起至91年11月止，均按月給付原告包含固定
    月薪及營業獎金之薪資，足見就營業獎金之部分，係屬原告
    工作上之報酬，且在制度上有經常性，顯屬經常性之給付。
    準此，就營業獎金之部分，實應為被告公司給付原告工資之
    一部。
  2.又被告雖有具狀檢附各部門主管之薪資明細表，欲供鈞院參
    酌。然查其中莊凱婷、馮啟惠、王宗貽及林仲德等人在被告
    公司之工作性質與原告差異甚鉅，且核莊凱婷之薪資內容，
    更未有業務獎金之項目，是上開四人之薪資明細均不足以作
    為被告公司應給付原告薪資之計算標準。而由被告公司所提
    之業務部副理林沛芸及業務經理吳俊錡之薪資明細表可知，
    林沛芸自原告被不當解職後而承接原告職位後，每月仍得領
    取之業務獎金高達數萬元不等；吳俊錡自95年8月至97年4月
    止，每月亦均有領取數萬元之業績獎金。由此，足證被告公
    司所核發之業務獎金確屬員工勞動之對價，且為經常性之給
    與。故原告訴請被告給付積欠之薪資，即應包含業務獎金在
    內。再者，原告於計算91年4月至91年9月之平均薪資時，已
    將年節獎金之部分剔除未予計入，當無所謂恩惠性給與之問
    題。
  3.原告既係因被告不依勞動契約給付報酬，而解除兩造間之勞
    動契約，並訴請被告應給付資遣費。是依勞動基準法第 2條
    第1項第4款前段之規定，資遣費事由發生之當日應為被告最
    初不再給付原告薪資之日 (即 91年10月11日)。故，在計算
    被告應給付予原告之資遣費時，自應以該日往前推算六個月
    之薪資來計算平均薪資，始為適法。
  4.綜上，應以被告將原告無故解職前六個月之平均薪資為作為
    計算之基礎，據被告所提出之「2002/04─2002/09薪資明細
    表」計算，即為116,034元。〔計算式如下：(9月152,830元
    (扣除年節獎金1000元)+ 8月110,805元+7月112,597元+6月
    108,813元+5月105,973元+4月105,188元)÷6＝116,034元〕
    。
  (二)被告主張：
    應以原告實際可得之報酬來計算，營業獎金不應計入。資遣
    費則應以97年4月被告解除契約之前六個月平均薪資計算。
    理由如下：
  1.兩造僱傭契約所約定之薪資結構，包含有固定月薪、營業/
    業績獎金、年節獎金三部份。除固定月薪外，營業/業績獎
    金皆屬浮動薪資，本質為佣金，即為完成一定工作所得請求
    之報酬。而原告於此期間未實際服有勞務，更無完成一定工
    作，當無請求給付營業/業績獎金之權利。
  2.而92年10月起由於業務招攬型態的變革，直接銷售部門改以
    大樓公關服務為主，工作重點在「查緝私接有線電視」而非
    銷售產品，故業務部門已無銷售CATV、HSI、DVS之業績目標
    與業績獎金。而是針對集合式住宅大樓有線電視CATV私接與
    分接戶的查緝與銷售裝機訂立之獎金辦法，亦有部分月數因
    未達目標而未發放業績獎金，顯見業績獎金係以達一定工作
    目標始為發放，絕非經常性給予之勞動對價，故不應計入工
    資之一部。
  3.縱鈞院認被告有給付資遣費之義務，亦應以原告終止勞動契
    約之意思表示於送達被告之前一日往前推算六個月應得之工
    資計算平均工資。查原告於 97年4月24日前六個月平均每月
    實際可得工資為固定薪資63,800元，可得資遣費應為616,73
    3元｛計算式：63,800×(9+8/1 2)＝616,733｝。
  4.而倘若鈞院認為繼任業務主管領取之獎金全為原告應得之工
    資，則業務部經理吳俊錡在 96年10月24日至97年4月23日共
    領取業績獎金159,366元，則一個月平均工資即為 90,361元
    (計算式：63,800+159,366/6＝90,361)。資遣費則應為873,
    490元｛計算式：90,361×(9+8/12)＝873,490｝。
三、原告終止契約是否合法?
  (一)原告主張：是。理由如下：
  1.原告於前案確認之訴判決原告勝訴確定後，即向被告請求給
    付此期間原告應受領薪資，而原告應受領之薪資應包含固定
    月薪及營業獎金二部份。然被告卻僅願以固定月薪之部分計
    算應給付予原告之薪資，是被告所提出之給付顯與債務本旨
    不符，自不生提出薪資給付之效力。是被告根本未有提出給
    付之行為，原告實無受領遲延。被告對於原告補發薪資之請
    求未提出適當之薪資給付，被告顯有不依勞動契約給付報酬
    之行為。準此，原告依勞動基準法第14條第1項第5款規定終
    止兩造間之僱傭契約實有所本，被告自應依勞動基準法第14
    條第4項準用同法第17條之規定，給付原告資遣費。
  2.而終止契約本屬單方法律行為，僅須向他方當事人為意思表
    示即生效力，尚無待他方當事人同意之必要。是原告前以97
    年4月23日97群科字第130號律師函為終止兩造間僱傭契約之
    意思表示，該函並已於97年4月23日 (應為24日之誤寫)到達
    被告公司，是被告公司於收受上開終止契約之函文時，原告
    終止契約之意思表示已生效力，不因被告公司表示不同意而
    有影響，且被告公司亦無從再更行終止。
  3.綜上，在被告未能提出適當之薪資予原告之情況下，原告依
    法終止兩造間之勞動 (僱傭) 契約本屬適法，是被告自應給
    付資遣費予原告。
  (二)被告主張：否。理由如下：
  1.工資給付依契約習慣為往取之債，原告於97年4月1日及97年
    4 月23日兩次發函被告要求清償積欠薪資，不符往取之債本
    旨。且被告並未有拒絕清償，不生可歸責被告事由而給付遲
    延之效果。
  2.而被告於97年4月28日以群健法字第 00970428號函通知原告
    於97年5月5日前住被告公司協商，明確表示被告公司同意依
    固定月薪補發工資，但為原告當場預示拒絕，致未能給付。
    為此，原告受領遲延，即不可歸責於被告之未能給付工資，
    原告終止勞動契約不合法。
  3.綜上，兩造僱傭關係既經確定判決認定尚且合法存在，而承
    前所述，原告97年4月23日寄發97群科字第130號律師函終止
    僱傭契約復不合法。被告曾以答辯狀通知原告返回被告公司
    上班，惟原告迄今尚未復職，連續曠工已達三日以上，依據
    勞動基準法第12條第1項第6款之規定，被告已於97年7月22
    日以存證信函終止兩造間之僱傭契約。從而，被告並無須給
    付原告資遣費。
四、若原告終止契約合法，所得請求之薪資及資遣費之數額為何
    （依統計表比例計算是否合理）？
  (一)原告主張：
  1.被告積欠原告之薪資部分，自91年10月11日被告將原告無故
    解職迄至原告於97年4月23日合法終止兩造間之僱傭關係為
    止，計有66個月又13天之薪資尚未給付，是被告應給付予原
    告7,708,525元。〔計算式：116,034元× (66+13/30) ＝7,
    708,525〕。至若參照統計表所列平均薪資，則被告積欠原
    告之薪資應為11,055,647元（參附件2）。
  2.資遣費部分，原告之年資共為9年又8月，亦應以平均薪資
    116,034元計算，被告共應給付資遣費1,121,662元予原告。
   〔計算式：116,034元× (9+8/12)＝1,121,662元〕。至若參
    照「統計表」所列平均薪資，則原告於終止兩造勞僱契約前
    6個月之平均薪資應為176,928元（參附件2），被告應給原
    告之資遣費則為1,710,300元。
  3.縱扣除原告自被告非法解職之日起至原告解除兩造僱傭契約
    之日止，原告另行至他處工作之所得合計2,535,120元，仍
    遠超過原告起訴時訴之聲明所列請求金額即8,830,187元(計
    算式如下：00000000+0000000-000000-000000-000000-0000
    00- 000000-000000＝00000000)。
  (二)被告主張：
  1.薪資部份：經鈞院曉諭後設算之各種情形，如98年1月7日辯
    論意旨狀附表2所示。
  2.資遣費部份：倘鈞院認被告有給付資遣費之義務，資遣費應
    為616,733元。〔計算式：固定薪資63,800×  (9+8/12) ＝
    616,733〕。而若鈞院認為繼任業務主管領取之獎金應列入
    工資，則一個月平均工資即為90,361元，資遣費則應為
    873,490元。〔計算式：90,361× (9+8/12) ＝873,490，見
    同上附表〕。
伍、本院之判斷：
一、關於上開爭點一：
    按法律設時效制度之主要理由在於法律不保護「權利上之睡
    眠者」，惟本件原告自91年10月11日遭被告不當解職後，隨
    即於92年1月7日提起確認僱傭關係存在之訴，積極行使其權
    利，惟被告一再上訴，故至97年3月6日最高法院判決始確定
    兩造僱傭關係存在，原告隨即於97年6月4日提起本件訴訟，
    顯無睡眠於權利上情形，如果被告之抗辯可採，豈非鼓勵類
    此情形之雇主，以上訴拖延僱傭關係存否確定之時間，以逃
    避給付薪資？如此，豈能謂合於公平正義之要求？是以本院
    認本件薪資請求權之時效應於上開僱傭關係確認訴訟判決確
    定後 (即97年3月6日) 始能起算。原告已於97年6月4日即提
    起本件給付訴訟，其薪資請求權自應認尚未罹於時效。
二、關於上開爭點二：
  (一)關於補發薪資部分：
    此為兩造爭執最激烈者，亦影響資遣費計算之基礎。惟本院
    認為被告將原告非法解僱在前，嗣經法院判決確認係非法解
    僱，又多方設詞拒絕給付原告應得之薪資，實非足取。而如
    何計算原告遭非法解僱期間應得之薪資，因受被告公司本身
    之發展策略是否正確（正確時則營收應高於或等於該產業平
    均值，從而，給付員工之薪資，亦應高於或等於該產業工作
    人員平均薪資；不正確時則低於該產業平均值，平均薪資亦
    隨之降低，惟此係不應歸責於原告之事由所致，不應由原告
    承擔被告公司發展策略錯誤之損失）、市場競爭者多寡（同
    上之理由，競爭者眾惟被告競爭力強，則營收應高於或等於
    該產業平均值，員工薪資亦應高於或等於該產業工作人員之
    平均薪資；被告競爭力弱時，則低於平均值，平均薪資亦隨
    之降低，但此係不可歸責於原告之事由，自不應由原告負擔
    此部分損失）、經濟環境變動（經濟環境變動會反應在該產
    業員工平均薪資上，此為不可歸責於兩造之因素）、個人能
    力及工作態度（原告之能力甚強，且工作態度認真，故工作
    不滿3年，即被拔擢為業務部經理，嗣遭被告非法解僱，以
    致剝奪其工作及表現之機會，是以應將此一因素，即原告遭
    非法解僱前之全部薪資包含足以反應此一因素之獎金，一併
    考量在內，而非僅以經常性薪資計算），上開多種因素交雜
    互動之影響各占比例若干，事實上在原告遭非法解僱期間，
    應如何計算其薪資，確實不無困難，且其困難處並非僅獎金
    應否列入一端而已，是以本院認為採取如附件1統計表之每
    人每月平均薪資，因資料來源為行政院主計處，資料正確性
    可堪信實，再依原告遭被告非法解僱前之薪資與統計表所列
    平均薪資，比例計算原告無法實際任職期間之薪資（詳如附
    件2所列），應屬最能兼顧上開各種因素之方式。被告辯稱
    應以原告實際可得之報酬來計算，營業獎金不應計入云云，
    惟原告在遭被告非法解僱期間，既未實際從事工作，自無從
    計算其「實際可得報酬」，且因此係可歸責於被告事由而生
    ，故被告此一辯解自非足採。
  (二)關於資遣費部分：
    除基於同上理由，參酌附件統計表計算非法解僱以來之每個
    月應補償薪資外，並依以計算97年4月23日兩造間勞僱關係
    終止前六個月之平均薪資。計算之結果詳如附件2所示。
三、關於上開爭點三：
  (一)原告於前案確認之訴判決原告勝訴確定後，即向被告請求給
    付此期間原告應受領薪資，而原告應受領之薪資應包含固定
    月薪及營業獎金二部份。然被告卻僅願以固定月薪之部分計
    算應給付予原告之薪資，是被告所提出之給付顯與債務本旨
    不符，自不生提出薪資給付之效力。是被告根本未有提出給
    付之行為，於此前提下，應認原告並未受領遲延。蓋被告對
    於原告補發薪資之請求未提出適當之薪資給付，被告顯有不
    依勞動契約給付報酬之行為。準此，原告依勞動基準法第14
    條第1項第5款規定終止兩造間之僱傭契約即有所本，被告自
    應依勞動基準法第14條第4項準用同法第17條之規定，給付
    原告資遣費。
  (二)終止契約本屬單方法律行為，僅須向他方當事人為意思表示
    即生效力，尚無待他方當事人同意之必要。是原告前以97年
    4月23日97群科字第130號律師函為終止兩造間僱傭契約之意
    思表示，該函並已於97年4月24日 (應為24日之誤寫)到達被
    告公司，是被告公司於收受上開終止契約之函文時，原告終
    止契約之意思表示已生效力，不因被告公司表示不同意而有
    影響，且被告公司亦無從再更行終止。
  (三)綜上，在被告未能提出適當之薪資予原告之情況下，原告依
    法終止兩造間之勞動 (僱傭) 契約本屬適法，是被告自應給
    付資遣費予原告。
四、關於上開爭點四：
  (一)被告積欠原告之薪資部分，自91年10月11日被告將原告無故
    解職迄至原告於97年4月23日合法終止兩造間之僱傭關係為
    止，計有66個月又13天之薪資尚未給付，是被告應給付予原
    告7,708,525元。〔計算式：116,034元× (66+13/30) ＝7,
    708,525〕。至若參照統計表所列平均薪資，則被告積欠原
    告之薪資應為11,055,647元（參附件2）。
  (二)資遣費部分，原告之年資共為9年又8月，亦應以平均薪資
    116,034元計算，被告共應給付資遣費1,121,662元予原告。
   〔計算式：116,034元× (9+8/12)＝1,121,662元〕。至若參
    照「統計表」所列平均薪資，則原告於終止兩造勞僱契約前
    6個月之平均薪資應為176,928元（參附件2），被告應給原
    告之資遣費則為1,710,300元。
  (三)扣除兩造不爭之原告自被告非法解職之日起至原告解除兩造
    僱傭契約之日止，原告另行至他處工作之所得合計2,535,12
    0元，仍遠超原告起訴時訴之聲明所列請求之8,830,187元(
    計算式如下：00000000+0000000-000000-000000-000000-00
    0000- 000000-000000＝00000000)。
  (四)被告雖辯稱依統計表計算，與原告任職期間比較，偏離甚遠
    ，顯見不足採用云云，惟查，被告將原告非法解僱於前，待
    原告取得確認僱傭關係存在之勝訴判決後，又多方設詞拒絕
    給付原告應得之薪資，實非足取。而如何計算原告遭非法解
    僱期間應得之薪資，因受被告公司本身之發展策略、市場競
    爭者多寡、經濟環境變動、個人能力及工作態度多種因素交
    雜互動之影響，事實上確有困難，其困難處並非僅獎金應否
    列入一端而已，已如前述，是以本院認為採取如附件1統計
    表之每人每月平均薪資，依原告遭被告非法解僱前之薪資比
    例計算（詳如附件2所列）最能兼顧上開各種因素之變動。
    被告又為如上辯解，其中參照同職級、年資之他人薪資，因
    涉及個人能力、工作態度與原告不同，自非足採。又被告公
    司發展策略是否正確、競爭力是否足夠等因素，不能歸責於
    原告，已如前述，是被告所提參考指標，本院均認不足採取
    。
五、綜上所述，本件原告主張為有理由，被告之抗辯則均不足採
    。從而，原告依據僱傭契約請求補發薪資7,708,525元及依
    勞動基準法請求給付資遣費1,121,662元，二者合計為
    8,830,187元，因遠低於依本院參考統計表計算之結果（參
    附件2，補發薪資應為11,055,647元；資遣費應為1,710,300
    元，二者合計為12,765,947元），縱扣除原告於遭非法解僱
    期間之工作收入，亦尚有10,230,827元，超過原告上開請求
    金額，是以本件原告之請求應全部准許。
六、兩造均陳明願供擔保請為宣告假執行及免為假執行，經核均
    與規定相符，爰分別酌定相當之擔保金額予以宣告之。
七、因本案事證已臻明確，兩造其餘主張陳述及所提之證據，均
    毋庸再予審酌，附此敘明。
陸、結論：
    本件原告之訴為有理由，依民事訴訟法第78條、第390條第2
    項、第392條第2項，判決如主文。
中    華    民    國    98    年    5    月     27    日
                  民事第三庭    法  官  曹宗鼎
以上正本係照原本作成。
如對本判決上訴，須於判決送達後20日內，向本院提出上訴狀。
中    華    民    國    98    年    5    月     27    日
                                書記官  黃惠閔


司法院資訊處製作；財團法人民間司法改革基金會備份。
